臺灣雲林地方法院交通事件裁定　　　　 100年度交聲字第41號
原處分機關　交通部公路總局嘉義區監理所雲林監理站
異　議　人
即受處分人　黃登賀
上列異議人即受處分人因違反道路交通管理處罰條例案件，對於
交通部公路總局嘉義區監理所雲林監理站民國100 年1 月28日所
為之處分（原處分案號：雲監裁字第裁72-KAK054582號）不服，
聲明異議，本院裁定如下：
    主  文
異議駁回。
    理  由
一、按「拼裝車輛，未經核准領用牌證行駛公路者，處汽車所有
    人新臺幣（下同）3,600 元以上10,800元以下罰鍰，車輛並
    沒入之」，道路交通管理處罰條例第12條第1 項第2 款及同
    條第2 項定有明文；另「本條例規定沒入之物，不問屬於受
    處罰人與否，沒入之。」道路交通管理處罰條例第85條第3
    項亦規定甚明；又一行為違反數個行政法上義務規定而應處
    罰鍰者，依法定罰鍰額最高之規定裁處。但裁處之額度，不
    得低於各該規定之罰鍰最低額。前項違反行政法上義務行為
    ，除應處罰鍰外，另有沒入或其他種類行政罰之處罰者，得
    依該規定併為裁處。但其處罰種類相同，如從一重處罰已足
    以達成行政目的者，不得重複裁處，行政罰法第24條第1 、
    2 項亦有明定。且關於沒入處分之法律效果，為強制性規定
    ，法條未賦予主管機關或法院裁量權限，合先敘明。
二、原處分意旨略以：異議人即受處分人黃登賀駕駛無牌照之拼
    裝車輛，於民國100 年1 月1 日上午8 時30分許，在雲林縣
    東勢鄉○○村○○○ 號○路段01公里90公尺處，因上開拼裝車
    輛未經核准領用牌照行駛於道路，經雲林縣警察局臺西分局
    員警予以製單舉發，原處分機關以異議人之違規事實明確，
    依道路交通管理處罰條例第12條第1 項第2 款及第2 項之規
    定，裁處異議人3,600 元之罰鍰，並沒入系爭車輛等語。
三、聲明異議意旨則略以：本件所沒入之拼裝車輛為所有人黃林
    彩（應係黃林彩之誤）於97年2 月份購置之農地搬運車
    ，為提供農地耕作期間載運動物糞便肥料施肥及收成期間載
    運收成農作物使用。100 年1 月1 日黃登賀借出搬運農作物
    於上午8 時30分許，因區○路段施工，無產業農路可供通過
    ，行經雲林縣東勢鄉○○村○○○ ○路段01公里90公尺處，因
    上開拼裝車輛未經核准領用牌照行駛於道路，經雲林縣警察
    局臺西分局員警予以製單舉發，依道路交通管理處罰條例第
    12 條 第1 項第2 款及第2 項之規定，裁處新臺幣3,600 元
    整（已於100 年1 月17日繳納），並將車輛沒入。依據行政
    罰法第21條規定沒入之物，以屬於受處罰者所有為限，且本
    案之發生非所有人林彩所期待與預見。祈請長官鑑於農民
    生活不易，酌法之情理卓處云云。
四、經查：
(一)、本件異議人即受處分人黃登賀駕駛無牌照之拼裝車輛，於10
    0 年1 月1 日上午8 時30分許，在雲林縣東勢鄉○○村○○○
    號○路段01公里90公尺處，因有「拼裝車輛，未經核准領用
    車牌行駛」之違規，為雲林縣警察局臺西分局員警予以製單
    舉發，原處分機關即交通部公路總局嘉義區監理所雲林監理
    站依據道路交通管理處罰條例第12條第1 項第2 款及第2 項
    之規定，裁處異議人3,600 元，並將車輛沒入。異議人於期
    限內接受罰鍰部分之裁罰，而於100 年1 月17日繳納之事實
    ，此有雲林縣警察局舉發違反道路交通事件通知單、交通部
    公路總局嘉義區監理所100 年1 月28日雲監裁字第裁72-KAK
    054582號裁決書、送達證書在卷可證，異議人復不爭執，堪
    認為真實。
(二)、因本件被沒入之拼裝車輛未經核准領用牌照，所以無法依其
    登記資料判定其所有權之歸屬，依「權利外觀原則」及民法
    第943 條第1 項：「占有人於占有物上行使之權利，推定其
    適法有此權利。」之規定，因查獲時該車係為異議人所占有
    ，應推定異議人為本件被沒入拼裝車輛之所有權人，且依本
    院職權查得之戶籍資料載明黃林彩為異議人之妻，異議人
    為戶長，則依一般經驗法則以論，本件被沒入拼裝車輛之所
    有權人應為異議人殆可無疑，異議人空言主張本件被沒入拼
    裝車輛之所有權人為其妻黃林彩已屬無據。退一步言之，
    即使能證明被沒入拼裝車輛之所有權人為其妻黃林彩，而
    行政罰法第21條確有規定：「沒入之物，除本法或其他法律
    另有規定者外，以屬於受處罰者所有為限。」惟依行政罰法
    第22條第1 項規定：「不屬於受處罰者之物，因所有人之故
    意或重大過失，致使該物成為違反行政法上義務行為之工具
    者，仍得裁處沒入。」而異議人為黃林彩之夫，若黃林彩
    真係該車之所有權人，其將車交由異議人使用，致使該車
    成為違反行政法上義務行為之工具，自有故意或重大過失，
    依上揭規定原處分機關自仍得裁處將之沒入之處分。退萬步
    言之，即使認定該車為異議人之妻所有，其妻復無故意或重
    大過失，但按原處分機關以裁決沒入系爭車輛之依據係道路
    交通管理處罰條例第12條第2 項，而該條項沒入車輛處分之
    事由「拼裝車輛未經核准領用牌證行駛，或已領用牌證而變
    更原登檢規格、不依原規定用途行駛。」亦可知該條項之沒
    入拼裝車輛之行政處罰，乃針對該等車輛本身所潛含之危險
    性考量，為保障駕駛人自身及他人用路安全所特別設立之處
    罰方法，此一沒入處分應屬對物處分之性質，亦不以汽車所
    有人知情為要件；此觀道路交通管理處罰條例第85條第3 項
    規定：「本條例規定沒入之物，不問屬於受處罰人與否，沒
    入之。」自明。又因罰鍰與沒入之行政管制不同，是系爭車
    輛所有權縱非異議人所有，原處分機關為達行政管理之目的
    ，自亦得裁罰沒入之。
(三)、異議人認為本件所沒入之車輛非受處罰者所有，依據行政罰
    法第21條規定沒入之物，除本法或其他法律另有規定者外，
    以屬於受處罰者所有為限，請求處分車輛沒入部分不罰等語
    ，惟按道路交通管理處罰條例第2 條規定：「道路交通管理
    、處罰，依本條例規定；本條例未規定者，依其他法律規定
    。」，而行政罰法第1 條卻規定：「違反行政法上義務而受
    罰鍰、沒入或其他種類行政罰之處罰時，適用本法。但其他
    法律有特別規定者，從其規定。」故道路交通管理處罰條例
    基於行政罰法之特別法之地位，應優於普通法之行政罰法而
    適用。是以，原處分關於沒入前開車輛之部分，於法有據，
    異議人就該部分之異議，為無理由，應予駁回。
據上論斷，依道路交通管理處罰條例第87條第2 項、道路交通事
件處理辦法第18條，裁定如主文。
中    華    民    國   100     年    3     月    9     日
                  刑事第五庭  法  官  張文俊
以上正本證明與原本無異。
如不服本裁定，應於裁定送達後5 日內，向本院提出抗告狀（須
附繕本）。
                              書記官  邱明通

中    華    民    國   100     年    3     月    9     日